【裁判字號】    97,重上更(二),18
【裁判日期】    980331
【裁判案由】    清償債務
【裁判全文】
臺灣高等法院民事判決           97年度重上更(二)字第18號
上  訴  人  巨視國際傳播製作有限公司
法定代理人  乙○○○
訴訟代理人  陳玉玲律師
被  上訴人  甲○○
上列當事人間清償債務事件，上訴人對於中華民國92年3月28日
臺灣台北地方法院89年度重訴字第1329號第一審判決，提起上訴
，經判決後，由最高法院第二次發回，本院於98年3月10日言詞
辯論終結，判決如下：
    主  文
原判決關於駁回上訴人後開第二項之訴部分及該部分假執行之聲
請，暨訴訟費用(除確定部分外)之裁判均廢棄。
被上訴人應給付上訴人新台幣柒佰捌拾壹萬參仟柒佰參拾參元及
自民國八十九年七月二十五日起，至清償日止，按年息百分之五
計算之利息。
其餘上訴駁回。
第一、二審及發回前第三審訴訟費用由被上訴人負擔二十分之十
一，餘由上訴人負擔。
本判決第二項所命之給付，於上訴人以新台幣貳佰陸拾萬元供擔
保後，得假執行；但被上訴人如以新台幣柒佰捌拾壹萬參仟柒佰
參拾參元預供擔保，得免為假執行。
    事實及理由
一、本件上訴人聲明求為判決 (本院更二卷23頁)：(一)原判決關
    於駁回上訴人後開第(二)項之訴部分廢棄。(二)被上訴人應給付
    上訴人新台幣（下同）1,423萬9,334元及其中1,098萬3,438
    元自起訴狀繕本送達之翌日即民國（下同）89年7月25 日 (
    見原審卷一65頁)起；其餘325萬5,896元自91年7月8日更正
    聲明狀繕本送達之翌日即91年9月11日 (見原審卷二246頁)
    起，均至清償日止，按年息5%計算之利息。(三)願供擔保請准
    宣告假執行。
    被上訴人聲明求為判決：(一)上訴駁回。(二)如受不利判決，願
    預供擔保請准宣告免為假執行。
二、被上訴人未於言詞辯論期日到場，核無民事訴訟法第386 條
    所列各款情形，爰依上訴人之聲請，由其一造辯論而為判決
    。合先敘明。
三、上訴人起訴主張：伊係專營電台廣播、電視節目製作及國內
    外報章雜誌等綜合廣告企劃代理之業務，被上訴人為伊之股
    東，並自86年間起無償受伊之委任，處理向客戶收取廣告業
    務款項、製作收支傳票，及保管伊在中國信託商業銀行中崙
    分行所開立帳號0000000000000號之活期存款帳戶 (下稱系
    爭帳戶)存摺、支票 (甲存帳號：0000000 00000號)、印章
    、收支帳冊等會計及財務工作。依被上訴人所自製之單據記
    載，其於86年7月份至87年12月份間代伊收取、保管之款項
    ，於扣除已支出之管銷費用後，尚餘1,098萬3,428元仍由被
    上訴人保管中；另依被上訴人向稅捐稽徵機關所申報之伊公
    司86年度1月份至6月份台北市營業人銷售額與稅額申報書記
    載，伊於上開期間之銷售額於扣除進項稅額後，尚有盈餘
    325萬5,896元。是被上訴人本於兩造間之委任契約關係，自
    應將上開代為收取、保管之款項交付伊；縱認兩造間不存在
    委任契約關係，被上訴人收取、保管上開款項，亦屬無因管
    理或不當得利，仍負有返還之義務，惟迭經催討，被上訴人
    均拒不返還等情，爰依據委任契約關係、及無因管理或不當
    得利之法則，求為命被上訴人給付1,423萬9,334元及其中
    1,098萬3,438元自89年7月25日起；其餘325萬5,896元自91
    年9月11日起，均至清償日止，按年息5%計算利息之判決 (
    至上訴人另請求被上訴人返還收支傳票部分，業經原審判決
    上訴人敗訴後，未經上訴人一併聲明不服，提起上訴，已告
    確定)。
    被上訴人則以：上訴人曾於86年10月間至87年3月間，及87
    年6月間至88年5月間，分別僱用蘇靜茹及戊○○擔任會計職
    務，伊當時僅係上訴人之登記負責人乙○○○之媳婦、及實
    際負責人劉秉洋（原名丁○○─見本院重上字卷一57頁）之
    妻，並為上訴人之股東，從未擔任上訴人之會計職務，亦不
    曾代上訴人收取款項；因劉秉洋在太一廣告股份有限公司從
    事廣告業務工作，為開立統一發票向廣告媒體領取專職回扣
    金，乃設立上訴人公司，並向伊所經營之卉比有限公司 (下
    稱卉比公司)承租二張辦公桌，供作辦公處所；又因上訴人
    之實際負責人及登記負責人均未常駐公司，為方便其會計人
    員存、取款項，劉秉洋乃將上訴人之系爭帳戶存摺及印章置
    放伊處，並於遇有收支需要時，再通知伊交付印章使用，伊
    從不過問上訴人之收支情形，亦未參與上訴人之業務活動，
    更未代上訴人為任何收取、保管款項之財務管理行為；縱認
    伊有收取系爭帳戶內之款項，惟上訴人既自認伊曾為其支出
    管銷費用983萬5,996元，伊亦得以之主張抵銷等語，資為抗
    辯。
四、經查被上訴人原係上訴人之登記負責人乙○○○之媳婦、及
    實際負責人劉秉洋之妻，並為上訴人之股東及卉比公司之負
    責人；上訴人與卉比公司之實際辦公處所均設在台北市○○
    路○段22號4樓之3，被上訴人曾受上訴人之委託，保管上訴
    人之印章、系爭帳戶存摺；嗣被上訴人與劉秉洋已於90年6
    月4日經法院判決離婚確定，並於同年7月25日辦畢離婚登記
    之事實，為兩造所不爭執，並有上訴人公司變更登記表、卉
    比公司資料查詢表及戶籍謄本可稽（見原審卷一10、11、11
    9頁；原審卷二259、286頁)，自堪信為真實。
五、上訴人主張被上訴人於86年、87年間受任處理伊之會計及財
    務工作，所代為收取、保管86年1月份至6月份之款項計325
    萬5,896元，及86年7月份至87年12月份之款項計1,098萬3,4
    28元，均應加付法定遲延利息返還予伊等語；而被上訴人則
    以前揭情詞置辯。經查：
(一)、上訴人曾於86年10月間至87年1月間、87年6月間至88年5 月
    間，分別僱用蘇靜茹、戊○○擔任會計工作，固據證人蘇靜
    茹、戊○○在原審證述明確 (見原審卷一122、124頁)。惟
    查，被上訴人既自認上訴人之系爭帳戶存摺及印鑑係交由伊
    保管 (見原審卷一119頁)，且曾為上訴人記載部分支出明細
    及代開發票 (見原審卷50、51、101、130、138頁；原審卷
    二16、117頁)；而證人戊○○亦在原審證稱被上訴人有保管
    上訴人之空白支票簿，以提供伊使用等語 (見原審卷一122
    頁)；再依上訴人所提出且為被上訴人所不否認為真正之上
    訴人之轉帳傳票及支出憑單，經核其中部分亦見被上訴人在
    其上核准欄核章或簽名 (見原審卷二95至102頁；本院重上
    字卷一117至123頁)；另被上訴人並曾製作上訴人公司87年1
    月份至同年7月份損益表 (見原審卷一225、226頁)，顯見被
    上訴人於86年間及87年間確曾介入處理上訴人之財務事宜。
    再經參酌被上訴人當時係上訴人之股東，且與上訴人之實際
    負責人劉秉洋係夫妻關係，被上訴人復自認伊所經營之卉比
    公司與上訴人係分租同一處所辦公，卉比公司因未申請支票
    而向上訴人借用支票，且卉比公司為平衡與上訴人間之稅賦
    負坦，亦曾借用上訴人之發票，因廣告佣金之分配、及上開
    借用支票、發票之行為，故二家公司之帳款有相互流用之情
    形 (見原審卷一309至311、340、341頁)，則以被上訴人與
    上訴人間所具身分關係密切，以及其所經營之卉比公司與上
    訴人間之財務有高度依存度以觀，被上訴人受任處理上訴人
    之財務事宜，亦無悖於常情。況查，被上訴人復自認曾於88
    年間與上訴人所委任之丙○○就上訴人自86年7月間起至87
    年12月間止之帳務對帳，並在其已確認無誤之上訴人公司收
    支帳款處核章 (見原審卷一13至62、119)，衡諸常情，果被
    上訴人全未介入處理上訴人之財務事宜，則其何須同意出面
    對帳，又如何能確認上訴人之帳款是否正確。是上訴人雖曾
    於86年間及87年間之部分期間僱用專職會計人員處理會計事
    務，惟會計事務既非等同於財務事務，自應與被上訴人受任
    處理上訴人之財務事務分別以觀，而無相斥之理。又證人蘇
    靜茹、戊○○在原審雖均證稱彼等領款時毋須送交單據予被
    上訴人審視等語 (見原審一124、125頁)，惟經核此要僅屬
    上訴人公司內部之權責劃分及風險管控問題，自難據為有利
    於被上訴人之認定。
(二)、按委任者，謂當事人約定，一方委託他方處理事務，他方允
    為處理之契約；又受任人因處理委任事務，所收取之金錢、
    物品及孳息，應交付於委任人，民法第528條、第541條第1
    項定有明文。被上訴人既因受任處理上訴人之財務事務，而
    保管上訴人之系爭帳戶存摺及印章，用以收支款項使用，已
    如上述，則流入系爭帳戶內之款項，自屬置於被上訴人之管
    領支配下，是依上開規定，被上訴人自應將存入系爭帳戶內
    應歸屬於上訴人之款項交付上訴人。又系爭帳戶既係上訴人
    所開立，則流入系爭帳戶內之款項，原則上即應認係歸屬上
    訴人所有，倘被上訴人予以否認而拒絕交付，依民事訴訟法
    第277條第1項前段規定，即應由被上訴人就此有利於己之事
    實負舉證責任。經查，被上訴人係於88年3月30日始將系爭
    帳戶存摺、印章交還上訴人，為兩造所不爭執 (見原審卷二
    一114、138頁)，則於88年3月30日以前流入系爭帳戶內之款
    項，原則上即歸屬上訴人所有，為被上訴人所保管，惟被上
    訴人於88年3月30日交還系爭帳戶存摺時，系爭帳戶內之存
    款卻僅餘100元 (見原審卷一155、156頁)，是依上開說明，
    被上訴人自應就其保管系爭帳戶存摺期間之款項流向負舉證
    責任，以究明其保管餘額究為若干？上訴人主張系爭帳戶內
    共有6筆款項合計781萬3,733元，曾分次於如下所述時間遭
    提領後匯入被上訴人或卉比公司之帳戶內：87年5月28日
    ：25萬元匯入被上訴人之帳戶內；87年9月22日：185萬1,
     633元匯入被上訴人之帳戶內；88年1月8日：61萬4,538
    元匯入被上訴人之帳戶內；88年2月9日：169萬524元匯入
    被上訴人之帳戶內；88年3月24日：198萬1,656元匯入被
    上訴人之帳戶內；88年3月29日：142萬5,382元：匯入卉
    比公司之帳戶內，是被上訴人自應將其所代伊保管之上開款
    項交付伊，並提出取款憑條、匯款申請書及存入憑單為證 (
    見原審卷一286至307頁)。而被上訴人就上開款項匯入其個
    人或卉比公司帳戶內之流向或用途，僅泛稱：卉比公司因使
    用上訴人之發票，致卉比公司之客戶將款項匯入系爭帳戶內
    ，故上訴人自應將款項返還卉比公司，而卉比公司將款項直
    接匯入其負責人即伊之帳戶內亦無不妥云云，均未具體舉證
    以實其說，依上開說明，其所為上開抗辯，自難遽取。又被
    上訴人既自認卉比公司係由伊一人所獨自經營，則上開第
    筆款項142萬5,382元雖係匯入卉比公司之帳戶內，亦應認係
    由被上訴人所管領支配。從而，上訴人依據委任契約關係，
    所得請求被上訴人交付之款項共計781萬3,733元。
(三)、雖上訴人主張被上訴人另於86年6月6日及同年7月7日，分別
    自系爭帳戶內提領24萬6,200元及93萬8,950元，亦應負返還
    責任云云。惟查，上訴人既自認被上訴人於86年6月6日提領
    24萬6,200元後，即於同日以上訴人名義，將上開現金調換
    為面額分係19萬6,200元及5萬元之台支支票2紙，並提出取
    款憑條及調換台支申請書為證 (見原審卷一282、283頁)，
    已難遽認上開款項係由被上訴人所支用。又台支支票之轉讓
    方式等同於現金，為眾所周知之事實，被上訴人既否認曾支
    用上開2紙台支支票，並抗辯已將上開2紙台支支票交付上訴
    人之實際負責人劉秉洋使用，則以被上訴人於86年間係受任
    為上訴人處理財務事宜之地位以觀，其所為上開抗辯，尚屬
    可取。而上訴人既不能舉證證明被上訴人曾保管或取得上開
    2紙台支支票，自無從依據委任契約關係及無因管理或不當
    得利之法則，請求被上訴人交付或返還該筆款項24萬6,200
    元。又被上訴人固自認曾於86年7月7日自系爭帳戶內提領93
    萬8,950元，惟抗辯上開款項係劉秉洋之友人林振邦之客戶
    所匯入，伊於提領後即匯至林振邦之妻張麗如之帳戶內等語
    ，經核與上訴人所提出之取款憑條及匯款申請書相符 (見原
    審卷一284、285頁)，而上開匯款用途，復據證人劉秉洋在
    本院證述屬實 (見本院重上字卷一63頁)，足認被上訴人確
    未保管或取得該筆款項93萬8,950元，是上訴人亦不得依據
    委任契約關係及無因管理或不當得利之法則，請求被上訴人
    交付或返還93萬8,950元。
(四)、雖上訴人另主張：經核對被上訴人所保管伊之支票存根聯，
    發現部分支票受款人並非伊之客戶，且面額累計高達224 萬
    5,841元，顯見被上訴人曾挪用伊所有上開款項云云，並提
    出支票存根為證 (見原審卷一157至182頁)。惟查，上訴人
    既自認上開支票帳戶內之資金來源，除部分係自系爭帳戶轉
    存入外，部分則來源不明，卻用以支付該帳戶所需票款，應
    係被上訴人使用伊之支票帳戶使然 (見原審卷一265頁背面)
    ，可見流入上開支票帳戶內之資金，並非全屬上訴人所有，
    是自難僅憑上開支票存根聯之記載，即遽認被上訴人有保管
    該支票存根聯所載款項之情事。是上訴人亦不得依據委任契
    約關係及無因管理或不當得利之法則，請求被上訴人交付或
    返還224萬5,841元。
(五)、雖上訴人又主張：依被上訴人所核認之單據顯示，伊自86
    年7月間起至87年12月間止，由被上訴人收取、保管之款項
    共計2,081萬9,434元，扣除管銷費用983萬5,996元後，尚餘
    1,098萬3,438元仍由被上訴人保管中，是被上訴人應交付或
    返還伊1,098萬3,438元云云，並提出對帳單據為證 (見原審
    卷一13至51、130至133頁)。惟查，上訴人所提出之對帳單
    據，並非逐頁均經被上訴人核認用印，且上訴人所主張之上
    開收支總額，係根據其所委託之核帳人員丙○○所製作之簡
    易損益表而來 (見原審卷一63頁)；而證人丙○○復已在原
    審證稱被上訴人並不承認上開損益表 (見原審卷一121頁)，
    可見被上訴人始終對於丙○○所為之對帳結果有所爭執，從
    而，自難單憑上訴人所片面製作之損益表，即遽認被上訴人
    有保管或持有上訴人所有款項1,098萬3,438元。況查，上開
    記帳單據非屬記載連續，格式劃一之帳冊資料，其中甚至包
    括零星之匯款回條、日記帳；且證人戊○○更已在原審證稱
    伊未到職期間係根據以往的資料重製帳目 (見原審卷一123
    頁)，則上開記帳單據已非屬完整無缺；且上開記帳單據中
    不乏由丙○○以手寫方式註記款項已由廠商逕付劉秉洋，益
    證記帳單據所記載之收入款項，並不必然為被上訴人所收取
    、保管。是上訴人所為此部分主張，亦不足取。
(六)、雖上訴人又主張：依被上訴人向稅捐稽徵機關所申報伊公司
    88年度1月份至6月份台北市營業人銷售額與稅額申報書記載
    ，伊於上開期間之銷售額於扣除進項稅額後，尚有盈餘325
    萬5,896元，亦係由被上訴人收取、保管中，被上訴人亦應
    交付或返還云云，並提出申報書為證 (見原審卷二241至243
    頁)。惟查，營利事業向稅捐稽徵機關所申報之銷售額及稅
    額，與其實際營業狀況並不當然相符，為實務上所常見，且
    經徵諸上訴人所提出之上開記帳單據所示，復有所謂付款金
    額相當於發票價10%之帳目記載 (見原審卷一20至24頁)；且
    證人劉秉洋亦在本院證稱卉比公司有借用上訴人之發票 (見
    本院重上字卷一65頁)，而上訴人復不能提出上開年度之帳
    冊資料以為相互勾稽，是自難僅憑上開申報書之記載，即遽
    認被上訴人有收取、保管325萬5,896元之情事。是上訴人公
    司所為此部分主張，亦不足取。
(七)、被上訴人雖抗辯：上訴人既自認伊曾為其支出管銷費用983
    萬5,996元，伊自得以之與上開應交付上訴人之款項主張抵
    銷云云。惟查，上訴人所為已支出管銷費用983萬5,996元之
    主張，僅係主張被上訴人已使用系爭帳戶內之款項為其支出
    管銷費用983萬5,996元 (見原審卷一7頁背面)，從未自認被
    上訴人以自己款項代其支出管銷費用983萬5,996元，而被上
    訴人復不能證明伊曾以自己款項代上訴人支付管銷費用，是
    被上訴人所為上開抵銷抗辯，自不足取。依上所述，上訴人
    依據委任契約關係，請求被上訴人交付上開款項781萬3,733
    元及加付法定遲延利息，即屬有據；至超過上開金額之請求
    ，即屬無據。至被上訴人因此所涉及業務侵占罪責部分，雖
    經檢察官為不起訴處分確定，有台灣台北地方法院檢察署檢
    察官95年度偵續一字第1號不起訴處分書可稽 (見本院卷74
    至77頁)，惟檢察官不起訴處分，無拘束民事訴訟之效力，
    且本件為獨立民事訴訟，本院仍得斟酌全辯論意旨及調查證
    據之結果，認定事實如上述 (最高法院41年台上字第1307號
    判例參照)。附此敘明。
六、綜上所述，上訴人依據委任契約關係，請求被上訴人給付
    781萬3,733元及自89年7月25日起，至清償日止，按年息5%
    計算之利息部分，自屬應予准許；至超過上開金額之請求部
    分，即屬不應准許。從而，原審就上開應予准許部分，所為
    上訴人敗訴之判決，尚有未洽，上訴論旨指摘原判決此部分
    不當，求予廢棄改判，為有理由；就上開不應准許部分，所
    為上訴人敗訴之判決，所持理由雖與本院不同，惟其結果並
    無二致，仍應維持，上訴論旨指摘原判決此部分不當，求予
    廢棄改判，應認為無理由。末查本判決所命之給付，兩造既
    均陳明願供擔保，以代釋明，聲請宣告假執行或免為假執行
    ，經核均與規定相符，爰分別酌定相當之擔保金額，併予准
    許。
七、至兩造其餘之攻擊或防禦方法及未經援用之證據，經本院斟
    酌後，認為均不足以影響本判決之結果，自無逐一詳予論駁
    之必要，併此敘明。
八、據上論結，本件上訴為一部有理由，一部應認為無理由，依
    民事訴訟法第450條、第449條第2項、第79條、第463條、第
    385條第1項前段、第390條第2項、第392條第2項，判決如主
    文。
中    華    民    國    98    年    3     月    31    日
                    民事第六庭
                        審判長法  官  林鄉誠
                              法  官  梁玉芬
                              法  官  許紋華
正本係照原本作成。
如不服本判決，應於收受送達後20日內向本院提出上訴書狀，其
未表明上訴理由者，應於提出上訴後20日內向本院補提理由書狀
（均須按他造當事人之人數附繕本）上訴時應提出委任律師或具
有律師資格之人之委任狀；委任有律師資格者，另應附具律師資
格證書及釋明委任人與受任人有民事訴訟法第466條之1第1項但
書或第2項（詳附註）所定關係之釋明文書影本。
中    華    民    國    98    年    4     月    2     日
                              書記官  潘大鵬
附註：
民事訴訟法第466條之1（第1項、第2項）：
對於第二審判決上訴，上訴人應委任律師為訴訟代理人。但上訴
人或其他法定代理人具有律師資格者，不在此限。
上訴人之配偶、三親等內之血親、二親等內之姻親，或上訴人為
法人、中央或地方機關時，其所屬專任人員具有律師資格並經法
院認為適當者，亦得為第三審訴訟代理人。


司法院資訊處製作；財團法人民間司法改革基金會備份。
